【裁判字號】    95,訴,270
【裁判日期】    950914
【裁判案由】    居留事件
【裁判全文】
臺北高等行政法院判決
                                     95年度訴字第00270號
                              .
原      告  甲○○民國78年.
法定代理人  乙○○
輔  佐  人  丁○○
被      告  內政部
代  表  人  丙○○部長）住同.
訴訟代理人  戊○○
上列當事人間因居留事件，原告不服行政院中華民國94年11月15
日院臺訴字第0940092661號訴願決定，提起行政訴訟。本院判決
如下：
    主  文
原告之訴駁回。
訴訟費用由原告負擔。
    事  實
一、事實概要：緣原告（民國78年6 月30日於緬甸出生）係無戶
    籍國民，其父母原為緬甸國人，原告於91年4 月6 日獲准在
    臺依親長期居留，嗣於94年1 月20日向被告所屬警政署入出
    境管理局申請定居，經被告審查以原告健康檢查不合格，依
    入出國及移民法第11條第1 項第7 款規定，以94年3 月29日
    台內警境孝高字第0940126398號處分書（下稱原處分）不予
    許可（後因人道考量，於94年8 月17日經准予原告長期居留
    ）。原告不服，提起訴願，經遭駁回，遂提起本件行政訴訟
    。
二、兩造聲明：
  (一)原告聲明求為判決：
    1.訴願決定及原處分均撤銷。
    2.被告應為許可原告申請定居之行政處分。
  (二)被告聲明求為判決：駁回原告之訴。
三、兩造之主張：
甲、原告主張之理由：
一、原告之父母目前皆已定居臺灣，並取得中華民國國籍，原告
    則辦理依親居留已滿3 年，依入出國及移民法第9 條第1 項
    第1款 規定：「臺灣地區無戶籍國民有下列情形之一者，得
    申請在臺灣地區居留︰一有直系血親、配偶、兄弟姊妹或配
    偶之父母在臺灣地區設有戶籍者。其親屬關係因收養發生，
    被收養者年齡應在10歲以下，並以1 人為限。」第10條第1
    項第1 款規定：「臺灣地區無戶籍國民有下列情形之一者，
    得申請在臺灣地區定居：一前條第1 項第1 款至第7 款之申
    請人及其隨同申請之配偶及未成年子女，經許可居留，在臺
    灣地區連續居留或居留滿一定期間，仍具備原居留條件者。
    」故原告得依入出國及移民法第10條第1 項第1 款申請在臺
    定居。
二、被告係依入出國及移民法第11條第1 項第7 款規定：「臺灣
    地區無戶籍國民申請在臺灣地區居留或定居，有下列情形之
    一者，得不予許可︰．．七健康檢查不合格者。」就原告之
    定居申請作出不予許可之處分，惟該規定係「得」不予許可
    ，即表示立法者已賦予行政機關裁量權限，被告仍應依據行
    政程序法第9 條、第10條規定：「行政機關就該管行政程序
    ，應於當事人有利及不利之情形，一律注意。」「行政機關
    行使裁量權，不得逾越法定之裁量範圍，並應符合法規授權
    之目的。」行使其裁量權。原告現年僅17歲，毫無自行謀生
    之能力，且父母均已遷居臺灣，若被告不給予其定居許可，
    顯然有違人道，且未慮及對於原告有利之情形，亦有違比例
    原則。又愛滋病雖為法定傳染病，惟其傳播途徑甚為有限，
    且均可加以預防，且隨著現今醫療科技進步，愛滋病毒感染
    者之病情亦均已可有效獲得控制，故被告實無為此否准原告
    申請之必要。
三、原告係來臺後始遭檢驗出感染HIV 病毒者，按行為時後天免
    疫缺乏症候群防治條例第14條之1 規定：「外國人申請來台
    居留，若於入境時經檢驗呈陰性，且經證實受本國籍配偶或
    因在本國醫療過程中感染者，得視同本國籍感染者處理。」
    同條例第10條則規定凡中華民國國民，若罹患後天免疫缺乏
    症候群（即感染HIV 病毒），僅需「接受免費治療或定期接
    受症狀檢查；必要時，得強制為之或予以隔離。」故政府應
    依前開規定對於原告提供應得之醫療及救助，且衡諸原告之
    雙親均已遷居臺灣並入籍取得中華民國之身分證，若被告不
    給予其定居許可，原告即無法在臺灣正常的求學、工作、生
    活。而原告在緬甸並無法受到充分之醫療及家庭照顧，緬甸
    政府亦不會接納其回歸，故有賴政府伸出援手。又依前揭條
    例第6 條之1 第1 項規定：「感染人類免疫缺乏病毒者之人
    格與合法權益應受尊重及保障，不得予以歧視，拒絕其就學
    、就醫、就業或予其他不公平之待遇。」故被告不應否准原
    告定居之申請，更應給予其適當之醫療、就業扶助，否則即
    為違背憲法上之平等原則。
四、綜上，原告年紀尚幼，若遭遣返則將頓失父母親情及照顧，
    且亦將傷害原告父母及已定居臺灣之親族，為令原告得到未
    來正常求學、生活、就業之機會，且考量後天免疫缺乏症候
    群實際上並不具高度傳染性，准予原告定居應無損公益。
乙、被告主張之理由：
一、原告94年1 月20日申請定居，嗣行政院衛生署疾病管制局以
    94年3 月14日衛署疾管愛字第0940004070號函，稱原告感染
    愛滋病毒。被告於同年3 月29日依據入出國及移民法第11條
    第1 項第7 款規定，不予許可處分，並依同條第2 項規定註
    銷原告臺灣地區居留證。嗣被告因人道考量，於94年8 月17
    日准予長期居留。
二、原告於91年4 月6 日獲准在臺依親長期居留，94年雖經廢止
    ，但被告因人道考量於94年8 月17日准予長期居留，並無原
    告所稱限制其居住、遷徙、工作等基本人權。
三、原告於94年1 月20日申請定居時，其國民身分應為臺灣地區
    無戶籍國民（按入出國及移民法第3 條第1 項第4 款規定，
    指具有我國國籍，現僑居國外國民及取得、回復我國國籍未
    曾在臺灣地區設有戶籍之國民），故依入出國及移民法第11
    條第1 項第7 款規定，臺灣地區無戶籍國民申請在臺灣地區
    居留或定居，有健康檢查不合格者，得不予許可。另被告已
    准許原告長期居留權利，應無離境問題，並無原告所述因愛
    滋病傳播途徑可預防，有比例原則之適用問題。被告針對健
    康檢查不合格予以否准，乃法治國之實踐，為全民健康予以
    篩選移民，乃福利國之考量，衡諸世界被移民較多之先進國
    家，均以能充實國力改善國民素質為優先考量，故健康檢查
    不合格者，裁量原則為治癒後再補健康檢查合格證明，但愛
    滋病目前顯然無法痊癒。
四、原告94年申請定居時身分已是無戶籍國民，自不適用行為時
    後天免疫缺乏症候群防治條例第14條之1 、第10條之規定。
    原告乃因申請定居不符入出國及移民法施行細則第28條第1
    項第3 款有關健康檢查合格證明條件之規定，被告予以否准
    ，與前揭條例第14條之1 並無直接關聯。
    理  由
甲、程序方面：
    本件原告起訴後，被告之代表人已由蘇嘉全變更為丙○○，
    茲由新任代表人具狀聲明承受訴訟，核無不合，應予准許，
    合先敘明。
乙、實體方面：
一、按「臺灣地區無戶籍國民有下列情形之一者，得申請在臺灣
    地區居留︰一有直系血親、配偶、兄弟姊妹或配偶之父母在
    臺灣地區設有戶籍者。其親屬關係因收養發生，被收養者年
    齡應在10歲以下，並以1 人為限。」、「臺灣地區無戶籍國
    民有下列情形之一者，得申請在臺灣地區定居：一前條第1
    項第1 款至第7 款之申請人及其隨同申請之配偶及未成年子
    女，經許可居留，在臺灣地區連續居留或居留滿一定期間，
    仍具備原居留條件者。」、「臺灣地區無戶籍國民申請在臺
    灣地區居留或定居，有下列情形之一者，得不予許可︰．．
    七健康檢查不合格者。」入出國及移民法第9 條第1 項第1
    款、第10條第1 款、第11條第1 項第7 款分別定有明文。次
    按「無戶籍國民申請在臺灣地區定居，應備下列文件，向移
    民署申請：一定居申請書。二臺灣地區居留證及流動人口登
    記聯單。三健康檢查合格證明。四其他相關證明文件。依本
    法第10條第1 項第2 款至第4 款申請者，前項第2 款文件免
    附之。隨同居留者申請定居，應與申請定居者併同申請，或
    於其定居後申請。」入出國及移民法施行細則第28條亦定有
    明文。
二、查原告係78年6 月30日生，為無戶籍國民，其父母原為緬甸
    國人，原告於91年4 月6 日獲准在臺依親長期居留，嗣於94
    年1 月20日向被告所屬警政署入出境管理局申請定居，經被
    告審查以原告健康檢查不合格，依入出國及移民法第11條第
    1 項第7 款規定，以原處分不予許可處分之事實，為兩造所
    不爭，復有原告定居申請書、不准狀況通知單、分文清單、
    原處分等影本各1 份附原處分卷足稽，堪認為真實。原告對
    於其罹患愛滋病毒一節不予爭執，且有行政院衛生署疾病管
    制局函影本1 份附原處分卷可稽，亦堪信為真正。
三、原告主張其現年僅17歲，毫無自行謀生之能力，且父母均已
    遷居臺灣，若被告不給予其定居許可，顯然有違人道，且未
    慮及對於原告有利之情形，亦有違比例原則，又愛滋病雖為
    法定傳染病，惟其傳播途徑甚為有限，且均可加以預防，隨
    著現今醫療科技進步，愛滋病毒感染者之病情亦均已可有效
    獲得控制，故被告實無為此否准原告申請之必要云云。
四、查原告於94年1 月20日申請定居時，其國民身分為臺灣地區
    無戶籍國民（按入出國及移民法第3 條第1 項第4 款規定，
    指具有我國國籍，現僑居國外國民及取得、回復我國國籍未
    曾在臺灣地區設有戶籍之國民），故依入出國及移民法第11
    條第1 項第7 款規定，臺灣地區無戶籍國民申請在臺灣地區
    居留或定居，有健康檢查不合格者，得不予許可，而被告經
    審酌原告確有健康檢查不合格之情形後為不予許可處分，於
    法自無不合。
五、按行政機關在符合法規規定之特定要件事實中，就法律效果
    （是否予以許可之處分），具有裁量權，屬於「裁量處分」
    。行政機關行使裁量權，除不得逾越法定之裁量範圍，並應
    符合法規授權之目的，且須依照比例原則，就當事人有利及
    不利之情形一併注意，且必須與個案情節有正當合理之連結
    ，此觀行政程序法第7 條、第9 條、第10條規定自明；又行
    政訴訟法第4 條第2 項：「逾越權限或濫用權力之行政處分
    ，以違法論」，第201 條：「行政機關依裁量權所為之行政
    處分，以其作為或不作為逾越權限或濫用權力者為限，行政
    法院得予撤銷」，雖然僅就「裁量逾越」與「裁量濫用」作
    規定，惟基於舉重以明輕之法理，解釋上尚應包括「裁量怠
    惰」之瑕疵類型。另按「為統籌入出國管理，確保國家安全
    ，規範移民事務，落實移民輔導，特制定本法。」為入出國
    及移民法第1 條所明定。查本件被告針對健康檢查不合格予
    以否准定居申請之考量，乃法治國之實踐，為全民健康予以
    篩選移民，係因福利國之考量，衡諸世界被移民較多之先進
    國家，均以能充實國力改善國民素質為優先考量，故健康檢
    查不合格者，裁量原則為治癒後再補健康檢查合格證明，此
    裁量原則合福利國之目的性並無不合。茲罹患愛滋病患者固
    然十分令人同情，但該疾病目前尚無法痊癒，且原告並未提
    出確已痊癒之證明。綜情以觀，被告為達入出國及移民管理
    之行政目的，審酌上情，被告考量原告確罹有愛滋病毒且該
    病毒目前尚無法痊癒情形，經就原告病況為裁量後為不予許
    可之處分，其裁量尚難指為權力濫用，其行政裁量亦難謂有
    何違法情事，亦與比例原則無違；原告此項主張容非可採。
    況被告嗣審酌原告尚未成年情形，基於人道及國民生存權、
    平等權保障等考量，已於94年8 月間針對原告申請居留予以
    准許處分，為兩造所不爭，復有入出境管理局處理意見附原
    處分卷可參，自屬已對原告目前狀況予以考量。
六、至原告主張政府應依後天免疫缺乏症候群防治條例規定對原
    告提供應得之醫療及救助，且衡諸原告之雙親均已遷居臺灣
    並入籍取得中華民國之身分證，若被告不給予其定居許可，
    原告即無法在臺灣正常的求學、工作、生活他不公平之待遇
    ，違背憲法上之平等原則云云。惟按「感染人類免疫缺乏病
    毒者之人格與合法權益應受尊重及保障，不得予以歧視，拒
    絕其就學、就醫、就業或予其他不公平之待遇。」、「各級
    衛生主管機關對於經檢查證實感染人類免疫缺乏病毒者，應
    通知其至指定之醫療機構免費治療或定期接受症狀檢查；必
    要時，得強制為之或予以隔離。」後天免疫缺乏症候群防治
    條例第6 之1 條第1 項、第10條第1 項固定有明文。惟上揭
    規定核與入出國及移民法之規範目的與規範內容均不相同，
    本件原告於94年申請定居時身分已是無戶籍國民，且本件被
    告係因原告健康檢查不合格，乃援引上揭入出國及移民法第
    11條第1 項第7 款規定，否准其在臺定居之申請，被告是否
    准許原告定居，應依相關規定辦理之，核與上揭規定無涉，
    此亦與憲法保障人民權利之規定及平等原則無涉，原告所認
    ，容有誤解。至原告訴稱係來臺後始遭檢驗出感染愛滋病毒
    ，應提供其醫療救助云云，係屬得否依後天免疫缺乏症候群
    防治條例規定，向衛生主管機關提起申覆之另一事件，非本
    件所應審究，併予敘明。另原告所提出其他國家相關文獻資
    料，係屬各國對於有關罹患愛滋病毒者申請入境、居留之規
    定，核係各國基於不同考量所為之規定，寬嚴不一，與我國
    所為規定無涉，無從為原告有利之認定，附此敘明。
七、綜上所述，原告起訴論旨，容非可採。被告以原告健康檢查
    不合格，依入出國及移民法第11條第1 項第7 款規定，以原
    處分為否准其在臺定居之申請，並無違誤；訴願決定予以維
    持，亦無不合。原告復執前詞聲明撤銷，併請求判命被告應
    作成許可原告在臺定居之處分，均為無理由，應予駁回。
八、本件事證已臻明確，兩造其餘之主張及陳述，均與本件判決
    結果不生影響，故不逐一論述，併此敘明。
據上論結，本件原告之訴為無理由， 爰依行政訴訟法第98條第3
項前段，判決如主文。
中    華    民    國     95    年    9     月    14   日
                       第三庭審判長法  官  陳國成
                                   法  官  吳東都
                                   法  官  陳秀
上為正本係照原本作成。
如不服本判決，應於送達後20日內，向本院提出上訴狀並表明上
訴理由，如於本判決宣示後送達前提起上訴者，應於判決送達後
20日內補提上訴理由書（須按他造人數附繕本）。
中    華    民    國     95    年    9     月    14   日
                                   書記官  楊子鋒


司法院資訊處製作；財團法人民間司法改革基金會備份。
